臺灣高等法院民事判決　　　　　　　　　 96年度上字第296號
上　訴　人　庚○○
　　　　　　己○○
　　　　　　壬○○
　　　　　　乙○○
上　一　人
法定代理人　甲○○
上　訴　人　甲○○
　　　　　　丁○○
　　　　　　丙○○
　　　　　　辛○○
　　　　　　戊○○
上列9人共同
訴訟代理人　卓忠三律師
被　上訴人　子○○　　住台北縣三重市○○路○段52號
訴訟代理人　林美倫律師
　　　　　　陳勵新律師
　　　　　　張衛航律師
上列當事人間損害賠償事件，上訴人對於中華民國96年2月27日
臺灣臺北地方法院96年度訴字第259號第一審判決提起上訴，本
院於96年9月4日言詞辯論終結，判決如下：
    主  文
原判決關於(一)、命上訴人庚○○、己○○、壬○○、甲○○、丁
○○、丙○○、辛○○、戊○○各給付逾新台幣玖萬陸仟伍佰零
壹元本息及該部分假執行之宣告。(二)命上訴人甘紅美給付逾新台
幣壹拾玖萬參仟元本息及該部分假執行之宣告。(三)、訴訟費用之
裁判均廢棄。
上開廢棄部分，被上訴人在第一審之訴及假執行之聲請均駁回
。
第一、二審訴訟費用由被上訴人負擔十分之七；餘由上訴人庚○
○、己○○、壬○○、甲○○、丁○○、丙○○、辛○○、戊○
○各負擔一百分之三，上訴人乙○○負擔一百分之六。
    事  實
甲、上訴人方面：
壹、聲明：
一、原判決廢棄。
二、被上訴人在第一審之訴及假執行之聲請均駁回。
貳、陳述：除與原判決記載相同者外，補稱略以：
一、若被上訴人於77年間與上訴人之被繼承人訂約承買系爭土地
    當時並無自耕農身分，系爭買賣契約為無效。
二、本件因被上訴人遲延辦理過戶，應負受領遲延之責。
三、縱認系爭土地因可歸責於上訴人之事由遭查封，與被上訴人
    遲延辦理土地所有權移轉登記有關，被上訴人與有過失，
    依法法院亦得減輕賠償金額，或免除之。
乙、被上訴人方面：
壹、聲明：上訴駁回。
貳、陳述：除與原判決記載相同者外，補稱略以：
一、本件之損害額應以系爭土地被查封時之公告土地現值為計算
    基準。
    理  由
一、
(一)、被上訴人於原審主張上訴人乙○○所有系爭73、73-1、73-2
    等地號土地應有部分各1/10遭債權人假扣押，致給付不能，
    應賠償損害。於本院主張乙○○所有系爭地號土地應有部分
    各1/20遭假扣押，致給付不能，其餘應有部分1/20因受贈而
    未被查封，惟就此部分土地之移轉對被上訴人並無實益，甘
    乙○○就此仍應負給付不能損害賠償之責，核係不變更訴訟
    標的而更正事實上或法律上之陳述，先予敘明。
(二)、上訴人於本院主張民法第234條、第237條受領遲延及民法第
    217條過失相抵之防禦方法，及被上訴人與上訴人之被繼承
    人於民國77年所定買賣契約書無效之防禦方法，經核與民事
    訴訟法第447條第1項第3款、第4款規定無違，應予許可。
二、被上訴人主張：緣被上訴人於民國（下同）77年10月7日向
    上訴人等之父甘立金買受坐落新竹縣橫山鄉○○段73、73-1
    、73-2及74-1等地號土地，所有權應有部分各1/2，被上訴
    人已付清價款新台幣（下同）184萬8570元，嗣因甘立金過
    世（90年6月1日）而未能辦理移轉登記，而由上訴人等辦理
    繼承登記（其中上訴人乙○○應有部分1/10，其餘上訴人庚
    ○○等8 人應有部分均各1/20）。兩造遂於92年3月11日簽
    立協議書，約定系爭74- 1地號，權利範圍1/2之土地交由上
    訴人等自行使用管理，系爭第73、73-1、73-2等地號（下稱
    系爭3筆土地），權利範圍均1/2之土地，由上訴人等移轉登
    記予被上訴人指定之人。因上訴人乙○○為禁治產人，上訴
    人庚○○、辛○○、己○○、甲○○、丁○○、戊○○遂於
    92年3月18日召開親屬會議，同意辦理系爭3筆土地過戶事宜
    ，並由乙○○之監護人即甲○○協助辦理，上訴人等人並提
    供印鑑證明予被上訴人。嗣上訴人9人就系爭3筆土地（73
    、73-1、73-2等地號）應有部各1/20（合計9/20）於93年11
    月8日遭甘立金之債權人有限責任新竹第一信用合作社（下
    稱債權人）辦理假扣押查封登記而未能辦理移轉登記，乙○
    ○另應有部分1/20雖未遭假扣押，然其此部分移轉登記予被
    上訴人並無實益，上訴人等人自應就92.3.11協議書負給付
    不能損害賠償責任。系爭3筆土地93.11.8查封時，73地號（
    面積3466平方公尺）土地公告現值每平方公尺為250元，73-
    1（面積16969平方公尺）、73-2地號（面積8335平方公尺）
    土地公告現值均為每平方公尺220元，依此計算系爭3筆土地
    應有部分各1/2，其土地現值共計321萬6690元。上訴人乙○
    ○就系爭土地應有部分各為1/10，其餘上訴人庚○○等8人
    應有部分均各為1/20，故乙○○應給付被上訴人64萬3338元
    ，其餘上訴人各應給付32萬1669元。爰聲明上訴人庚○○、
    己○○、壬○○、甲○○、丁○○、丙○○、辛○○、戊○
    ○等8人應分別給付32萬1669元，上訴人乙○○應給付64萬
    3338元，及各自96年2月13日起至清償日止，按年息5％計算
    之利息。
    上訴人對其等係甘立金之繼承人，甘立金於77年10月7日與
    被上訴人訂立上開買賣契約，上訴人於92年3月11日與被上
    訴人訂立系爭協議書，暨系爭土地上訴人應有部分各1/20（
    合計9/20）經債權人假扣押致無法辦理所有權移轉登記等情
    不爭執。惟辯以：若被上訴人於77 年10月7日與甘立金訂立
    上開買賣契約當時，並無自耕農身分，上開買賣契約為無效
    ，該買賣契約既為無效，則兩造92.3.11訂立之協議書亦為
    無效。又甘立金死亡，上訴人已依法向法院聲報限定繼承，
    上開買賣契約當為限定繼承之效力所及，本件甘立金之遺產
    已為負數，被上訴人亦未於期限內報明債權，被上訴人不得
    對上訴人再主張任何權利。又上訴人於訂立系爭協議書後，
    即將辦理過戶所需資料、印鑑證明等交付被上訴人，上訴人
    給付義務已盡，本件因被上訴人受領遲延，依民法第237條
    規定，上訴人不負給付不能損害賠償之責。縱認系爭土地係
    因可歸責於上訴人之事由致遭查封而給付不能，然亦與被上
    訴人遲延辦理土地所有權移轉登記有關，被上訴人有民法第
    217條第1項、第2項與有過失之情，法院應依法減輕賠償金
    額，或免除之等語置辯。
    （原審為上訴人敗訴之判決，上訴人提起上訴。）
三、本件兩造不爭執事實如下述：
(一)、被上訴人於77年10月7日與上訴人之被繼承人甘立金訂立買
    賣契約，約定被上訴人向甘立金買受系爭73、73-1、73-2及
    74-1地號土地，應有部分各1/2，被上訴人已付清土地價款
    184萬8570元，有買賣契約書及77.10.7切結書可稽（見原審
    卷第9-13頁），並經證人癸○○證述在卷（見本院卷第144-
    145頁）。
(二)、甘立金於90年6月1日死亡。甘立金繼承人有上訴人等9人及
    甘秋紅，上訴人庚○○於90年7月31日向法院為限定繼承呈
    報，甘立金之遺產系爭73、73-1、73-2及74-1等地號土地，
    應有部分各1/2，由其繼承人於90.11.23辦理繼承登記，各
    繼承人應有部分各1/20。嗣乙○○於91年5月6日以贈與為原
    因另取得應有部分1/20（連同繼承登記取得者合計1/10  ）
    等情，有上訴人提出之台灣士林地方法院90年度繼字第364
    號裁定、呈報狀、新聞紙及土地登記簿謄本可稽（見本院卷
    第135-140頁、原審卷第24-35頁）。
(三)、兩造於92年3月11日簽立協議書載明系爭4筆土地，應有部分
    各1/2，係被上訴人向甘立金承買之土地，現4筆土地均已繼
    承於上訴人等名義。約定被上訴人同意將系爭74- 1地號土
    地，應有部分1/2，無償返還予上訴人自行使用管業（第3條
    ）。被上訴人支付尚欠抵繳稅額7500元及利息7500元予上訴
    人，同時給付土地繼承辦理之補償款10萬元予上訴人（第4
    條）。上訴人提供系爭73、73-1、73-2等地號土地（權利範
    圍均1/2）之土地權狀、印鑑證明書、戶籍謄本，至被上訴
    人指定承辦代書處用印，以俾辦理移轉登記予被上訴人指定
    之登記名義者，若因登記所需之證件手續須上訴人配合者，
    上訴人無條件協助（第5條）。上訴人乙○○為禁治產人，
    上訴人庚○○、辛○○、己○○、甲○○、丁○○、戊○○
    等於92年3月18日召開親屬會議，同意辦理上開3筆土地之過
    戶事宜，並由乙○○之監護人即上訴人甲○○協助辦理。上
    訴人於簽立協議書後即提供印鑑證明及移轉登記資料予被上
    訴人等情，有協議書、親屬會議紀錄、印鑑證明等可稽（見
    原審卷第14-23頁），並經證人癸○○、謝文欽證述在卷（
    見本院卷第144-145頁）。
(四)、系爭3筆土地於93.11.8遭債權人聲請假扣押查封上訴人9人
    應有部分合計9/20，上訴人乙○○另應有部分1/20未遭查封
    ，有土地登記簿可按。系爭73地號應有部分9/20於95.10.24
    以16萬元拍定，73-2地號應有部分9/20於95.10.24以38萬
    4000元拍定，73-1地號尚未經拍定等情，有原法院94年度執
    字第11059號執行卷可稽（參見本院卷頁99頁）。
(五)、本件被上訴人係委由謝文欽與上訴人簽立協議書，另委由代
    書癸○○辦理土地移轉登記等事宜。謝文欽於簽立協議書後
    第二天即將上訴人等交付之辦理移轉登記所需之印鑑證明等
    資料交付癸○○。癸○○約至94年初著手辦理系爭3筆土地
    移轉登記事宜，始發覺系爭3筆土地遭假扣押。系爭協議書
    簽立後，被上訴人從未向上訴人表示應協助辦理任何事情等
    情，業據證人癸○○、謝文欽證述在卷（見本院卷第144-14
    5頁）。
四、被上訴人主張兩造於92年3月11日簽訂協議書，上訴人應將
    系爭3筆土地應有部分各1/2移轉登記予被上訴人指定之第三
    人，茲該3筆土地於93.11.8遭假扣押查封應有部分各9/20，
    致無法為所有權移轉登記，另乙○○所有應有部分1/20雖未
    遭查封，然其此部分移轉登記予被上訴人並無實益，上訴人
    等應就92.3.11協議書負給付不能損害賠償責任，並依查封
    時系爭土地公告現值計算損害共計321萬6690元，上訴人等9
    人各按其應有部分比例分別賠償，爰請求上訴人等分別給付
    如聲明所示金額。上訴人則以上開情詞置辯。茲審酌如下：
(一)、系爭92.3.11協議書是否為被上訴人限定繼承效力所及？
    查兩造係於92.3.11簽訂系爭協議書，兩造並非約定上訴人
    應將被上訴人與甘立金所立買賣契約4筆土地應有部分各1/2
    移轉登記予被上訴人指定之第三人，而係約定被上訴人將
    74-1地號土地無償返還上訴人等自行使用管業，上訴人等應
    提供系爭3筆土地移轉登記予被上訴人指定之人所需證件等
    ，被上訴人並支付上訴人稅額7500元、利息7500元及補償款
    10萬元，是堪認兩造並非就被上訴人與甘立金所立買賣契約
    ，甘立金之出賣人義務為確認，而係就已登記為上訴人所有
    之系爭4筆土地應有部分各1/2另為約定權利義務，是系爭協
    議書乃兩造另一新合意，自非上訴人限定繼承效力所及。
(二)、被上訴人主張上訴人應就系爭3筆土地應有部分各1/2，負給
    付不能損害賠償之責，是否有理由？
１、按因可歸責於債務人之事由，致給付不能者，債權人得請求
    賠償損害。前項情形，給付一部不能者，若其他部分之履行
    ，於債權人無利益時，債權人得拒絕該部之給付，請求全部
    不履行之損害賠償，民法第226條定有明文。
２、查系爭3筆土地應有部分各9/20經債權人查封，系爭73地號
    及73-2地號土地應有部分各9/20已於95.10.24經執行法院拍
    定，已如上述，則上訴人就此部分自陷於給付不能。另上訴
    人乙○○就系爭3筆土地，另有應有部分各1/20雖未遭查封
    ，然被上訴人原係與上訴人約定應移轉登記應有部分各10/2
    0，上訴人就應有部分9/20已給付不能，則堪認被上訴人主
    張上訴人乙○○移轉應有部分1/20予伊指定之第三人，對被
    上訴人並無實益乙節，與經驗法則無違，堪予採信。從而被
    上訴人主張上訴人應就就系爭3筆土地應有部分各1/2負給付
    不能損害賠償之責，應屬有據。
(三)、被上訴人主張本件其所受損害為321萬6690元是否可採？
１、按損害賠償，除法律另有規定或契約另有訂定外，應以填補
    債權人所受損害及所失利益為限，民法第216條第1項定有明
    文。
２、上訴人應就系爭3筆土地應有部分1/2負給付不能損害賠償之
    責，已如上述。而上訴人係於系爭土地於93年11月8日遭債
    權人假扣押查封而陷於給付不能，被上訴人主張以查封時之
    公告現值為計算損害賠償基準，核屬可採。系爭3筆土地93.
    11.8查封時，73地號（面積3466平方公尺）土地公告現值每
    平方公尺為250元，73-1（面積16969平方公尺）、73-2地號
    （面積8335平方公尺）土地公告現值均為每平方公尺220 元
    ，有土地登記簿謄本可稽（見被上訴人96.8.21書狀附件）
    。依此計算系爭3筆土地應有部分各1/2，其於查封時之土地
    現值共計321萬6690元（3466*250/2+16969*220/2+8335
    *220/2 20/2=433250+0000000+916 850=0000000)。
３、上訴人此部分主張為可採。系爭3筆土地，上訴人乙○○應
    有部分各2/20，其餘上訴人庚○○等8人應有部分各1/8，則
    就被上訴人所受損害，乙○○應負2/20之責，其餘庚○○等
    8人各負 1/20之責。
(四)、上訴人得否依民法第237條規定，不負給付不能損害賠償之
    責？
１、按債權人對於已提出之給付，拒絕受領或不能受領者，自提
    出時起，負遲延責任。又在債權人遲延中，債務人僅就故意
    或重大過失，負其責任，民法第234條、第237條分別定有明
    文。
２、查系爭協議書第5條約定上訴人提供系爭3筆地號土地權狀、
    印鑑證明書、戶籍謄本，至被上訴人指定承辦代書處用印，
    以俾辦理移轉登記予被上訴人指定之登記名義者，若因登記
    所需之證件手續須上訴人配合者，上訴人無條件協助。是上
    訴人依協議書約定，其所負義務為將系爭3筆土地所有權應
    有部分各1/2移轉登記予被上訴人指定之第三人，即應與被
    上訴人指定之第三人成立物權契約，而非僅提供印鑑證明等
    文書。上訴人於簽訂系爭協議書後即將移轉登記所需之印鑑
    證明、土地權狀等交付予被上訴人之代理人謝文欽，惟尚未
    與被上訴人指至之第三人訂立物權契約，其義務尚未完了，
    上訴人抗辯其於訂立系爭協議書後，即將辦理過戶所需資料
    、印鑑證明等交付被上訴人，上訴人給付義務已盡，係被上
    訴人受領遲延云云，尚非可採。從而上訴人抗辯其得依民法
    第237條規定免就給付不能負損害賠償之責，尚屬無據。
(五)、本件被上訴人得請求上訴人9人賠償之數額為若干？
１、按損害之發生或擴大，被害人與有過失者，法院得減經賠償
    金額，或免除之，民法第217條定有明文。
    上訴人於92.3.11簽訂系爭協議書後，即將其應提供之印鑑
    證明等文書交予被上訴人代理人謝文欽，謝文欽於簽立協議
    書後第二天即將上訴人等交付之辦理移轉登記所需之印鑑證
    明等資料交付被上訴人委任之代書癸○○以辦理系爭土地移
    轉登記事宜。惟癸○○遲至94年初始著手辦理系爭3筆土地
    之移轉登記事宜，發現系爭3筆土地於93.11.8遭債權人假扣
    押，致給付不能，被上訴人因而受有損害。被上訴人之代理
    人癸○○於92年3月間收受辦理系爭土地移轉登記之資料後
    ，迄93.11.8系爭土地遭查封，其間相距約1年8月，若被上
    訴人於92年3月收受上訴人交付之移轉登記資料後，即著手
    辦理移轉登記事宜，自可期於93.11.8前將系爭土地所有權
    應有部分各1/2移轉登記予被上訴人指定之第三人，而可免
    損害之發生。上訴人謂本件被上訴人就損害之發生與有過失
    ，應為可採。本院認被上訴人就本件損害之發生應負十分之
    七責任，上訴人應負十分之三責任，爰依民法第217條規定
    減輕上訴人賠償金額十分之七。
２、被上訴人所受損害為321萬6690元，本件減經上訴人賠償金
    額十分之七，則上訴人應賠償金額總計為96萬5007元（
    0000000*3/10=965007），依上訴人乙○○應負2/20之責，
    其餘庚○○等8人各負1/20之責比例計算，上訴人乙○○應
    賠償19萬3000元，其餘庚○○等8人各應賠償9萬6501元。
五、綜上所述，被上訴人依債務不履行損害賠償法則，請求上訴
    人乙○○給付64萬3338元，其餘上訴人庚○○等8人各給付
    32萬1669元及均自96.2.13（原審言詞辯論期日）起至清償
    日止按年息百分之5計算之利息。於被上訴人請求上訴人乙
    ○○給付19萬3000元，其餘上訴人庚○○等8人各給付9萬
    6501元及各自96.2.13起至清償日止按年息百分之5計算之利
    息範圍內，為有理由，應予准許；逾上開部分之請求為無理
    由，應予駁回。原審就被上訴人請求不應准許部分，為上訴
    人敗訴之判決，尚有未洽，上訴意旨指摘原判決該部分不當
    ，求予廢棄，為有理由，爰由本院予以廢棄，並改判如主文
    第二項所示。至被上訴人之請求有理由部分，原審為上訴人
    敗訴之判決，並無不合，上訴人上訴意旨指摘原判決該部分
    不當，求予廢棄改判，為無理由，應予駁回。
六、本件事證已明，兩造其餘攻擊防禦方法，經核與本判決之結
    果不生影響，爰不一一論述。
七、據上論結，本件上訴為一部有理由，一部無理由，依民事訴
    訟法第449條第1項、450條、第78條、第85條第1項但書，判
    決如主文。
中　　華　　民　　國　　96　　年　　9　　月　　19　　日
                    民事第八庭
                        審判長 法　官 劉勝吉
　　　　　　　　　　　　　　   法　官 鄭威莉
　　　　　　　　　　　　　   　法　官 滕允潔
正本係照原本作成。
如不服本判決，應於收受送達後20日內向本院提出上訴書狀，其
未表明上訴理由者，應於提出上訴後20日內向本院補提理由書狀
（均須按他造當事人之人數附繕本）上訴時應提出委任律師或具
有律師資格之人之委任狀；委任有律師資格者，另應附具律師資
格證書及釋明委任人與受任人有民事訴訟法第466條之1第1項但
書或第2項（詳附註）所定關係之釋明文書影本。
中　　華　　民　　國　　96　　年　　9 　　月　　20　　日
　　　　　　　　　　     　　  書記官 黃麗玲
附註：
民事訴訟法第466條之1（第1項、第2項）：
對於第二審判決上訴，上訴人應委任律師為訴訟代理人。但上訴
人或其他法定代理人具有律師資格者，不在此限。
上訴人之配偶、三親等內之血親、二親等內之姻親，或上訴人為
法人、中央或地方機關時，其所屬專任人員具有律師資格並經法
院認為適當者，亦得為第三審訴訟代理人。
